ACORDAO-COMPLETO-2371023

ACÓRDÃO 8430/2020 ATA 26/2020 - PRIMEIRA CÂMARA

VISTOS, relatados e discutidos estes autos de Tomada de Contas Especial instaurada pela Caixa Econômica Federal, em desfavor do Instituto Samaritano de Políticas Públicas Albert Schweitzer, de Anderson César Apolinário e de Marco Antônio de Melo Fonseca, em razão da não execução do objeto pactuado e omissão do dever de prestar contas de recursos do Contrato de Repasse 0268.18585/2008/MDA/Caixa (Siafi 651595) ,
ACORDAM os Ministros do Tribunal de Contas da União, reunidos em sessão da Primeira Câmara, diante das razões expostas pelo relator, em:
9.1. acolher as razões de justificativa apresentadas por Marco Antônio de Melo Fonseca;
9.2. julgar regulares as contas de Marco Antônio de Melo Fonseca e dar-lhe quitação plena, com fundamento nos artigos 1º, inciso I, 16, inciso I, 17 e 23, inciso I, da Lei 8.443/1992;
9.3. considerar revel Anderson César Apolinário, para todos os efeitos, com fundamento no art. 12, § 3º, da Lei 8.443/1992, dando-se prosseguimento ao processo;
9.4. julgar irregulares as contas de Anderson César Apolinário, com fundamento nos arts. 1º, inciso I, 16, inciso III, "c", 19 e 23, inciso III, da Lei 8.443/1992, e condená-lo ao pagamento do débito de R$ 278.885,00 (duzentos e setenta e oito mil reais, oitocentos e oitenta e cinco reais) , com a fixação do prazo de quinze dias, a contar da notificação, para que comprovem, perante o Tribunal (art. 214, inciso III, alínea "a", do Regimento Interno do TCU) , o recolhimento das dívidas ao Tesouro Nacional, atualizada monetariamente e acrescida dos juros de mora, calculados a partir de 24/01/2011 até a data do recolhimento, na forma prevista na legislação em vigor;
9.5. aplicar a Anderson César Apolinário a multa prevista no artigo 57 da Lei 8.443/1992, no valor de R$ 400.000,00 (quatrocentos mil reais) , fixando-lhe o prazo de 15 (quinze) dias, a contar da notificação, para que comprove, perante o Tribunal (art. 214, inciso III, alínea "a", do Regimento Interno) , o recolhimento da dívida ao Tesouro Nacional, atualizada monetariamente desde a data do presente acórdão até a do efetivo recolhimento, se for paga após o vencimento, na forma da legislação em vigor;
9.6. autorizar, desde logo, nos termos do art. 28, inciso II, da Lei 8.443/1992, a cobrança judicial das dívidas, caso não atendida à notificação; 
9.7. encaminhar cópia deste acórdão ao Procurador-Chefe da Procuradoria da República no Estado de Mato Grosso do Sul, nos termos do § 3º do art. 16 da Lei 8.443/1992, para adoção das medidas que entender cabíveis.

Tomada de contas especial instaurada em razão da não execução do objeto pactuado e omissão do dever de prestar contas de recursos do Contrato de Repasse 0268.185 85/2008/MDA/Caixa (Siafi 651595).

Primeira Câmara

Instituto Samaritano de Políticas Públicas Albert Schweitzer.

3. Interessados/Responsáveis:
3.1. Interessado: Secretaria Executiva do Ministério do Desenvolvimento Agrário (01.612.452/0001-97)
3.2. Responsáveis: Anderson Cesar Apolinário (XXX.162.731-XX); Instituto Samaritano de Políticas Públicas Albert Schweitzer (05.881.742/0001-97); Marco Antônio de Melo Fonseca (XXX.518.717-XX).

13.1. Ministros presentes: Benjamin Zymler (na Presidência), Walton Alencar Rodrigues (Relator) e Bruno Dantas.
13.2. Ministro-Substituto convocado: Weder de Oliveira.
13.3. Ministro-Substituto presente: Augusto Sherman Cavalcanti.

WALTON ALENCAR RODRIGUES

Adoto, como relatório, a instrução da unidade técnica (peças 42-44) , que contou com a anuência do Ministério Público junto ao TCU (peça 45) :
Trata-se de Tomada de Contas Especial instaurada pela Caixa Econômica Federal (Caixa) , em desfavor dos Srs. Anderson César Apolinário (CPF XXX.162.731-XX) e Marco Antonio de Melo Fonseca (CPF XXX.518.717-XX) , Diretores Executivos do Instituto Samaritano de Políticas Públicas Albert Schweitzer - ISPP (CNPJ 05.881.742/0001-97) nos períodos de 31/5/2008 a 31/10/2011 e 1º/11/2011 a 31/10/2013, respectivamente, bem como do referido instituto, em razão da não execução do objeto pactuado e omissão do dever de prestar contas de recursos do Contrato de Repasse 0268.185 85/2008/MDA/CAIXA - Siafi 651595 ("IND", p. 60 69) , firmado entre o Ministério do Desenvolvimento Agrário (MDA) , representado pela Caixa Econômica Federal (Caixa) , e o ISPP, que tinha por objeto a transferência de recursos financeiros da União para apoiar a consolidação da metodologia de abordagem territorial, estudos sócio produtivos e capacitação em cooperativismo, para desenvolvimento sustentável, no Mato Grosso do Sul.
2.	Cumpre informar que será utilizada como referência às peças do processo a sigla "IND", em razão de os dados do contrato de repasse constarem na aba "itens não digitalizáveis" no e TCU.
HISTÓRICO
3.	O referido contrato de repasse foi firmado no valor de até R$ 766.785,00 à conta do contratante e R$ 23.715,00 a título de contrapartida, totalizando R$ 790.500,00. Foi emitida a Ordem Bancária 2009OB800122, de 22/4/2009, no valor de R$ 766.785,00 ("IND", p. 140) , tendo sido desbloqueados R$ 348.700,00 em 28/5/2009 e R$ 278.885,00 em 24/1/2011 ("IND", p. 6) . Teve vigência inicial de 30/12/2008 a 30/5/2013 ("IND", p. 67-68, 70-73 e 76-77) .
4.	Conforme consta no "IND ", p. 8, esse Tribunal de Contas determinou a análise e reanálise das prestações de contas do presente Contrato de Repasse 268.185 85/2008/MDA/CAIXA. A Caixa informou que o tomador apresentou somente o Relatório de Execução de Atividades (REA) homologado e a prestação de contas parcial referentes ao primeiro desbloqueio, que foi analisada e aprovada. Não foi apresentada documentação referente à prestação de contas e REA homologado referente à segunda parcela, fato que ensejou a instauração da TCE ("IND ", p. 8) .
5.	No Parecer Circunstanciado - TCE da Caixa ("IND ", p. 5-7) , datado de 28/7/2017, constam, entre outras, as seguintes informações:
a) os valores desbloqueados, as datas dos desbloqueios e as prestações de contas parciais apresentadas, conforme demonstrado abaixo:
	Data do desbloqueio
	Repasse (R$) 
	Contrapartida (R$) 
	Total
	Data da PCP
	Aprovada (Sim/Não) 

	28/5/2009
	348.700,00
	13.800,00
	362.500,00
	19/1/2011
	Sim

	24/1/2011
	278.885,00
	9.115,00
	288.000,00
	-
	-

	Total
	627.585,00
	22.915,00
	650.500,00
		
b) o fato que ensejou a instauração de TCE foi a não apresentação do Relatório de Execução das Atividades homologado pelo MDA, referente ao valor do segundo desbloqueio, não havendo condições de avaliação acerca dos objetivos propostos
6.	Consta dos autos comprovação de que os Srs. Anderson César Apolinário e Marco Antonio de Melo Fonseca e o Instituto Samaritano de Políticas Públicas Albert Schweitzer foram notificados para apresentarem a prestação de contas final do contrato de repasse ou devolverem os recursos creditados na conta corrente do contratado, à Conta Única do Tesouro Nacional ("IND", p. 14-20) .
7.	Em razão do não saneamento das irregularidades apontadas e da não devolução dos recursos utilizados referentes à segunda parcela (R$ 278.885,00) , instaurou-se TCE ("IND", p. 147 153) . No Relatório da TCE consta que o prejuízo importaria no valor de R$ 278.885,00 (pois não execução do objeto pactuado e omissão no dever de prestar contas dos referidos recursos) , imputando-se responsabilidade:
a) ao Sr. Anderson César Apolinário, pois na condição de signatário do contrato de repasse e gestor do ISPP à época da liberação dos recursos, dispunha de tempo e recursos suficientes para a execução e conclusão do objeto pactuado bem como para prestar contas dos recursos recebidos;
b) ao Sr. Marco Antonio de Melo Fonseca, em razão de não ter dado continuidade à execução do objeto, dotando-o de funcionalidade; e
c) ao ISPP, considerando que na qualidade de pessoa jurídica de direito privado destinatária de transferências voluntárias de recursos federais responde solidariamente com seus administradores pelos danos causados ao erário na aplicação desses recursos, nos termos da Súmula TCU 286.
8.	O Relatório de Auditoria 63/2018 da Secretaria de Controle Interno/SG/PR ("IND", p. 270-272) atestou ter havido omissão no dever de prestar contas e dano ao Erário. Após serem emitidos o Certificado de Auditoria, o Parecer do Dirigente e o Pronunciamento Ministerial ("IND", p. 274-277 e 280) , o processo foi remetido a esse Tribunal.
9.	Na instrução inicial (peça 3) , analisando-se os documentos nos autos, concluiu-se pela necessidade de realização de citação do Sr. Anderson César Apolinário, solidariamente como Sr. Marco Antonio de Melo Fonseca e com o ISPP, bem como a realização de audiência do Sr. Marco Antonio de Melo Fonseca. Abaixo, constam as informações necessárias à caracterização da irregularidade e os fundamentos necessários à realização da audiência.
Da audiência
Irregularidade: omissão no dever de prestar contas dos recursos desbloqueados do Contrato de Repasse 0268.185 85/2008/MDA/CAIXA (Siafi 651595) , cujo prazo para apresentação expirou no dia 29/6/2013.
Conduta: omitir-se no dever de prestar contas dos recursos desbloqueados do Contrato de Repasse 0268.185 85/2008/MDA/CAIXA (Siafi 651595) , cujo prazo para apresentação expirou no dia 29/6/2013.
Dispositivos violados: parágrafo único do art. 70 da Constituição Federal; art. 145 do Decreto 93.872/1986; art. 56 da Portaria Interministerial MPOG/MF/CGU 127/2008 e Cláusula Décima Segunda do contrato de repasse.
Da citação
Irregularidade: não comprovação da boa e regular aplicação dos recursos do Contrato de Repasse 0268.185 85/2008/MDA/CAIXA (Siafi 651595) , em razão da omissão no dever de prestar contas dos recursos desbloqueados em 24/1/2011 e da não apresentação do Relatório de Execução de Atividades homologado pelo MDA.
Dispositivos violados: parágrafo único do art. 70 da Constituição Federal; art. 145 do Decreto 93.872/1986; art. 56 da Portaria Interministerial MPOG/MF/CGU 127/2008; Cláusula Terceira, subitem 3.2, alínea "c" e "d", do contrato de repasse.
Quantificação do débito:
	Data da ocorrência
	Valor original
	Crédito/Débito

	24/1/2011
	R$ 278.885,00
	D

 Valor total do débito atualizado até 12/11/2018: R$ 445.435,12.
Cofre para recolhimento: Tesouro Nacional.
Conduta do Sr. Anderson César Apolinário: deixar de apresentar o Relatório de Execução de Atividades homologado pelo MDA referente à segunda parcela desbloqueada em 24/1/2011.
Conduta do Sr. Marco Antonio de Melo Fonseca: omitir-se no dever de prestar contas dos recursos desbloqueados em 24/1/2011 e não apresentar o Relatório de Execução de Atividades homologado pelo MDA.
Nexo de causalidade - Sr. Anderson César Apolinário: a não comprovação da boa e regular aplicação dos recursos do Contrato de Repasse 0268.185 85/2008/MDA/CAIXA (Siafi 651595) , pactuado entre o MDA e a ISPP, em razão da não apresentação do Relatório de Execução de Atividades homologado pelo MDA referente à segunda parcela desbloqueada em 24/1/2011, resultou na impossibilidade de demonstrar o nexo de causalidade entre as despesas realizadas e os recursos recebidos e, consequentemente, dano ao Erário no valor de R$ 278.885,00.
Nexo de causalidade - Sr. Marco Antonio de Melo Fonseca: a não comprovação da boa e regular aplicação dos recursos do Contrato de Repasse 0268.185 85/2008/MDA/CAIXA (Siafi 651595) , pactuado entre o MDA e a ISPP, em razão da omissão no dever de prestar contas dos recursos desbloqueados em 24/1/2011 e da não apresentação do Relatório de Execução de Atividades  homologado pelo MDA, resultou na impossibilidade de demonstrar o nexo de causalidade entre as despesas realizadas e os recursos recebidos e, consequentemente, dano ao Erário no valor de R$ 278.885,00.
Culpabilidade - Sr. Anderson César Apolinário: a conduta omissiva do responsável é reprovável, posto que na qualidade de Diretor Executivo do ISPP, no período de 31/5/2008 a 31/10/2011, deveria ter ciência da obrigatoriedade de apresentar o Relatório de Execução de Atividades homologado pelo MDA referente à segunda parcela desbloqueada em 24/1/2011, sendo razoável exigir conduta diversa daquela que adotou, considerando as circunstâncias que o cercava, não estando albergado em nenhuma excludente de ilicitude.
Culpabilidade - Sr. Marco Antonio de Melo Fonseca: a conduta omissiva do responsável é reprovável, posto que na qualidade de Diretor Executivo do ISPP, no período de 1º/11/2011 a 31/10/2013, deveria ter ciência da obrigatoriedade de apresentar a prestação de contas dos recursos desbloqueados em 24/1/2011, bem como de apresentar o Relatório de Execução de Atividades homologado pelo MDA, sendo razoável exigir conduta diversa daquela que adotou, considerando as circunstâncias que o cercava, não estando albergado em nenhuma excludente de ilicitude.
10.	Em cumprimento ao pronunciamento da unidade (peça 5) foram efetuadas as citações e a audiência dos responsáveis, conforme se verifica abaixo:
	Ofício
	Data do ofício
	Data de recebimento do ofício
	Destinatário do Ofício
	Nome do recebedor do ofício
	Observação
	Fim do prazo para defesa

	441/2019-TCU/SECEX-TCE (peça 8) 
	4/2/2019
	19/2/2019 (vide AR de peça 9) 
	Marco Antonio de Melo Fonseca
	Marco Antonio de Melo Fonseca
	Ofício recebido no endereço do responsável que consta na procuração de que trata a peça 13 e na pesquisa de endereço constante nos sistemas CPF e CNPJ da Receita Federal (peça 47 do TC Processo 018.232/2018-3) .
	7/3/2019

	431/2019-TCU/SECEX-TCE (peça 7) 
	4/2/2019
	19/2/2019 (vide AR de peça 10) 
	Anderson César Apolinário
	Ademir Cruz
	Ofício recebido no endereço do responsável, conforme pesquisa de endereço constante nos sistemas CPF e CNPJ da Receita Federal (peça 45 do TC Processo 018.232/2018-3) .
	7/3/2019

	430/2019-TCU/SECEX-TCE (peça 6) 
	4/2/2019
	22/2/2019 (vide AR de peça 11) 
	Instituto Samaritano de Políticas Públicas Albert Schweitzer (ISPP) 
	João Adécio Alves -Identificação nº 1524836/PR (peça 11) e CPF XXX.906.609-XX (peça 21, p. 3) 
	Ofício recebido no endereço constante nos sistemas CPF e CNPJ da Receita Federal (peça 42 do TC Processo 018.232/2018-3) .
	10/3/2019

 11.	O Sr. Marco Antonio de Melo Fonseca apresentou suas alegações de defesa/razões de justificativa, conforme se verifica nas peças 14-40.
EXAME TÉCNICO
12.	Preliminarmente cumpre tecer breves considerações sobre a forma como são realizadas as comunicações processuais no TCU. A esse respeito, destacam-se o art. 179, do Regimento Interno do TCU (Resolução 155, de 4/12/2002) e o art. 4º, inciso III, § 1º, da Resolução TCU 170, de 30 de junho de 2004, in verbis:
Art. 179. A citação, a audiência ou a notificação, bem como a comunicação de diligência, far se-ão:
I - mediante ciência da parte, efetivada por servidor designado, por meio eletrônico, fac-símile, telegrama ou qualquer outra forma, desde que fique confirmada inequivocamente a entrega da comunicação ao destinatário;
II - mediante carta registrada, com aviso de recebimento que comprove a entrega no endereço do destinatário;
III - por edital publicado no Diário Oficial da União, quando o seu destinatário não for localizado
 (...) 
Art. 3º As comunicações serão dirigidas ao responsável, ou ao interessado, ou ao dirigente de órgão ou entidade, ou ao representante legal ou ao procurador constituído nos autos, com poderes expressos no mandato para esse fim, por meio de:
I - correio eletrônico, fac-símile ou telegrama;
II - servidor designado;
III - carta registrada, com aviso de recebimento;
IV - edital publicado no Diário Oficial da União, quando o seu destinatário não for localizado, nas hipóteses em que seja necessário o exercício de defesa".
Art. 4º. Consideram-se entregues as comunicações:
I - efetivadas conforme disposto nos incisos I e II do artigo anterior, mediante confirmação da ciência do destinatário;
II - realizadas na forma prevista no inciso III do artigo anterior, com o retorno do aviso de recebimento, entregue comprovadamente no endereço do destinatário;
III - na data de publicação do edital no Diário Oficial da União, quando realizadas na forma prevista no inciso IV do artigo anterior.
§ 1º O endereço do destinatário deverá ser previamente confirmado mediante consulta aos sistemas disponíveis ao Tribunal ou a outros meios de informação, a qual deverá ser juntada ao respectivo processo.
 (...) 
13.	Bem se vê, portanto, que a validade da citação via postal não depende de que o aviso de recebimento seja assinado pelo próprio destinatário da comunicação, o que dispensa, no caso em tela, a entrega do AR em "mãos próprias". A exigência da norma é no sentido de o Tribunal verificar se a correspondência foi entregue no endereço correto, residindo aqui a necessidade de certeza inequívoca.
14.	Não é outra a orientação da jurisprudência do TCU, conforme se verifica dos julgados a seguir transcritos:
São válidas as comunicações processuais entregues, mediante carta registrada, no endereço correto do responsável, não havendo necessidade de que o recebimento seja feito por ele próprio (Acórdão 3648/2013-TCU-Segunda Câmara, Relator Ministro JOSÉ JORGE) ;
É prescindível a entrega pessoal das comunicações pelo TCU, razão pela qual não há necessidade de que o aviso de recebimento seja assinado pelo próprio destinatário. Entregando se a correspondência no endereço correto do destinatário, presume-se o recebimento da citação. (Acórdão 1019/2008-TCU-Plenário, Relator Ministro BENJAMIN ZYMLER) ;
As comunicações do TCU, inclusive as citações, deverão ser realizadas mediante Aviso de Recebimento - AR, via Empresa Brasileira de Correios e Telégrafos, bastando para sua validade que se demonstre que a correspondência foi entregue no endereço correto. (Acórdão 1526/2007-TCU-Plenário, Relator Ministro AROLDO CEDRAZ) .
15.	A validade do critério de comunicação processual do TCU foi referendada pelo Supremo Tribunal Federal, nos termos do julgamento do MS-AgR 25.816/DF, por meio do qual se afirmou a desnecessidade da ciência pessoal do interessado, entendendo-se suficiente a comprovação da entrega do "AR" no endereço do destinatário:
EMENTA: AGRAVO REGIMENTAL. MANDADO DE SEGURANÇA. DESNECESSIDADE DE INTIMAÇÃO PESSOAL DAS DECISÕES DO TRIBUNAL DE CONTAS DA UNIÃO. ART. 179 DO REGIMENTO INTERNO DO TCU. INTIMAÇÃO DO ATO IMPUGNADO POR CARTA REGISTRADA, INICIADO O PRAZO DO ART. 18 DA LEI nº 1.533/51 DA DATA CONSTANTE DO AVISO DE RECEBIMENTO. DECADÊNCIA RECONHECIDA. AGRAVO IMPROVIDO.
O envio de carta registrada com aviso de recebimento está expressamente enumerado entre os meios de comunicação de que dispõe o Tribunal de Contas da União para proceder às suas intimações.
O inciso II do art. 179 do Regimento Interno do TCU é claro ao exigir apenas a comprovação da entrega no endereço do destinatário, bastando o aviso de recebimento simples.
16.	No presente caso, a citação do Sr. Marco Antonio de Melo Fonseca foi efetivada por meio do Ofício 441/2019-TCU/SECEX-TCE, de 4/2/2019 (peça 8) , tendo o responsável tomado ciência no dia 19/2/2019 (Aviso de Recebimento de que trata a peça 9) . Sua citação foi válida, pois a entrega da correspondência se deu em endereço proveniente de pesquisa de endereço realizada nos sistemas CPF e CNPJ da Receita (peça 47 do TC Processo 018.232/2018-3) .
17.	A citação do Sr. Anderson César Apolinário foi efetivada por meio do Ofício 431/2019 TCU/SECEX-TCE, de 4/2/2019 (peça 7) , tendo havido ciência no dia 19/2/2019 (Aviso de Recebimento de que trata a peça 10) . De igual forma, sua citação foi válida, pois a entrega da correspondência se deu em endereço proveniente de pesquisa de endereço realizada nos sistemas CPF e CNPJ da Receita (peça 45 do TC Processo 018.232/2018-3) .
18.	Cumpre informar que as informações relativas às citações dos responsáveis constam no parágrafo 10 da presente instrução.
Da inviabilidade do julgamento das contas do ISPP
19.	O ISPP foi citado no endereço da Sra. Márcia Andrades dos Anjos (peça 6) , por meio do Ofício 430/2019 TCU/SECEX-TCE, de 4/2/2019 (peça 6) , conforme se verifica no Aviso de Recebimento datado de 22/2/2019 (peça 11) . A correspondência foi entregue em endereço proveniente de pesquisa de endereço realizada nos sistemas CPF e CNPJ da Receita (peça 42 do TC Processo 018.232/2018-3) .
20.	Verificou-se contudo, que dentre os documentos apresentados nas alegações de defesa apresentas do Sr. Marco Antonio de Melo Fonseca consta a peça 37, informando acerca da existência do Processo 0800447-54.2014.8.12.0001, cujo autor foi o Ministério Público do Estado de Mato Grosso do Sul, sendo réu o Instituto Samaritano de Políticas Públicas Albert Schweitzer. Em sentença proferida nos autos em 3/7/2017, consta que a ré foi citada equivocadamente na pessoa do Sr. Marco Antônio de Melo Fonseca, sendo a representação processual se mostrado correta na pessoa de Joyce Braga (peça 37, p. 2) .
21.	Cumpre informar que foi realizada pesquisa ao processo no sítio do Tribunal de Justiça do Mato Grosso do Sul, tendo sido verificado que consta informação de que em 12/11/2015 o ISPP foi citado na pessoa da Sra. Joyce Braga, conforme consta abaixo:
Certifico e dou fé que em cumprimento ao mandado acima mencionado, dirigi-me no (s) endereço (s) , na data (s) , hora (s) e local (is) abaixo , e ali estando, procedi CITAÇÃO de Instituto Samaritano de Políticas Públicas Albert Schweitzer - ISPP, na pessoa de Joyce Braga, de todo teor do presente mandado a qual ficando ciente exarou sua assinatura e aceitou a contrafé que lhe ofereci. Campo Grande, 12 de novembro de 2015. O referido é verdade e dou fé. Campo Grande, 12 de novembro de 2015.
22.	Como consequência, a Sra. Joyce Braga deveria ser citada em relação à irregularidade constatada nos presentes autos e não a Sra. Márcia Andrades dos Anjos.
23.	Entretanto, em razão de decisão judicial exarada nos autos, datada de 19/9/2017, decretando a dissolução do Instituto Samaritano de Políticas Públicas Albert Schweitzer (peça 41) , esta unidade técnica não proporá a citação solidária da entidade, pois é inviável o julgamento das contas de pessoa jurídica extinta antes da citação ante a ausência de pressupostos de desenvolvimento válido e regular do processo, conforme entendimento proferido no TC Processo 017.031/2004-5 (Acórdão 10938/2016-TCU-Segunda Câmara) .
Da revelia do Sr. Anderson César Apolinário
24.	Nos processos do TCU a revelia não leva à presunção de que seriam verdadeiras todas as imputações levantadas contra os responsáveis, diferentemente do que ocorre no processo civil, em que a revelia do réu opera a presunção da verdade dos fatos narrados pelo autor. Dessa forma, a avaliação da responsabilidade do agente não pode prescindir da prova existente no processo ou para ele carreada. 
25.	Ao não apresentar sua defesa, o Sr. Anderson César Apolinário deixou de produzir prova da regular aplicação dos recursos sob sua responsabilidade, em afronta às normas que impõem aos gestores públicos a obrigação legal de, sempre que demandados pelos órgãos de controle, apresentar os documentos que demonstrem a correta utilização das verbas públicas, a exemplo do contido no art. 93 do Decreto-Lei 200/67: "Quem quer que utilize dinheiros públicos terá de justificar seu bom e regular emprego na conformidade das leis, regulamentos e normas emanadas das autoridades administrativas competentes."
26.	Mesmo as alegações de defesa não sendo apresentadas, considerando o princípio da verdade real que rege esta Corte, procurou-se buscar, em manifestações do responsável na fase interna desta Tomada de Contas Especial, se havia algum argumento que pudesse ser aproveitado a seu favor.
27.	No entanto, o responsável não se manifestou na fase interna, não havendo, assim, nenhum argumento que possa vir a ser analisado e posteriormente servir para afastar as irregularidades apontadas.
28.	Vale ressaltar que a pretensão punitiva do TCU, conforme Acórdão 1441/2016-TCU-Plenário, que uniformizou a jurisprudência acerca dessa questão, subordina-se ao prazo geral de prescrição indicado no art. 205 do Código Civil, que é de 10 anos, contado da data de ocorrência da irregularidade sancionada, nos termos do art. 189 do Código Civil, sendo este prazo interrompido pelo ato que ordenar a citação, a audiência ou a oitiva do responsável. No caso em exame não ocorreu a prescrição, uma vez que os recursos foram desbloqueados em 28/5/2009 e 24/1/2011 e o ato de ordenação da citação ocorreu em fevereiro de 2019.
29.	Em se tratando de processo em que o Sr. Anderson César Apolinário não se manifestou acerca das irregularidades imputadas, não há elementos para que se possa efetivamente aferir e reconhecer a ocorrência de boa-fé na conduta do responsável, podendo este Tribunal, desde logo, proferir o julgamento de mérito pela irregularidade das contas, conforme nos termos dos §§ 2º e 6º do art. 202 do Regimento Interno do TCU (Acórdão 2064/2011-TCU-Primeira Câmara (relator: Ubiratan Aguiar) , 6.182/2011-TCU-1ª Câmara (relator: Weber de Oliveira) , 4.072/2010-TCU-1ª Câmara (Relator: Valmir Campelo) , 1.189/2009-TCU-1ª Câmara (Relator: Marcos Bemquerer) , 731/2008 TCU Plenário (Relator: Aroldo Cedraz) .
30.	Dessa forma o responsável deve ser considerado revel, nos termos do art. 12, §3º, da Lei 8.443/1992, devendo as contas serem julgadas irregulares, condenando-o ao débito apurado e aplicando-lhe a multa prevista no art. 57 da Lei 8.443/1992.
Das alegações de defesa do Sr. Marco Antonio de Melo Fonseca 
31.	Passa-se, a seguir, a descrever os argumentos apresentados pelo Sr. Marco Antonio de Melo Fonseca (peças 14-40) , seguidos de suas respectivas análises.
Alegações de defesa
32.	Alega o responsável que o Sr. João Aparecido de Almeida, na tentativa de impedir que a nova gestão assumisse, sequestrou todos os documentos do ISPP e ajuizou ação para anular a 16ª Ata da Assembleia Geral Ordinária de Eleições do Conselho de Administração e do Conselho Fiscal e nomeação das Diretorias Executiva e Institucional para o mandato no biênio 2011-2013, realizada em 6/10/2011 (Processo 0066338 60.2011.8.12.0001 - peças 28 e 33) , tendo convocado em 2011, de forma ilegítima, a realização de uma Assembleia Geral Extraordinária, sem consentimento dos Conselhos Administrativo, Executivo e Fiscal, com o objetivo de eleger nova diretoria do Instituto.
33.	Informa que de forma preventiva compareceu ao cartório do 4º Oficio, para registrar documentos e informar que se tratava de processo eleitoral ilegítimo na tentativa de impedir a assunção da nova gestão (peça 31) .
34.	Noticia que enviou ofício à Caixa em 12/12/2011 informando sobre a constituição da nova diretoria que representaria o Instituto, e que a partir da referida data o Sr. Anderson César Apolinário e João Aparecido de Almeida não estavam mais aptos a administrarem senhas e assinarem cheques ou documentos (peça 35) .
35.	Relata que na tentativa de obtenção de informações e de documentos do ISPP, foram elaboradas e enviadas ao Sr. João Aparecido de Almeida diversas notificações, registradas em cartório, todas infrutíferas, a exemplo da notificação de que trata a peça 36.
36.	Relata ainda que em fevereiro de 2012 foi enviado ofício ao Ministério do Desenvolvimento Agrário solicitando cópia dos Relatórios de Execução de Atividades referentes aos contratos firmados com o ISPP (peça 38) .
37.	Declara que renunciou ao mandato em 5 de julho de 2013 (peça 24) , manifestando-se judicialmente pelo encerramento das atividades do Instituto, cujo pleito foi acatado a pedido do Ministério Público, havendo nomeação da Sra. Joyce Braga como liquidante do ISPP (peça 37) .
38.	Declara ainda que houve contestação judicial nos autos do Processo 0066338 60.2011.8.12.0001, requerendo que fossem apresentadas pelo Sr. João Aparecido de Almeida as prestações de contas dos recursos desbloqueados do contrato de repasse (peça 28, p. 18) .
39.	Afirma, conforme se verifica na peça 14, p. 2, 3 e 14, que todos os valores repassados ao ISPP foram utilizados na gestão anterior, que nenhuma movimentação financeira ou bancária foi realizada por ele e que desde sua assunção ao cargo de Diretor Executivo não desempenhou nenhuma das ações previstas no art. 24, inciso "a", do estatuto do ISPP, pois não teve acesso a qualquer documentação.
40.	Alega na peça 14, p. 6 e 11, que em razão de sua renúncia em julho de 2013 houve prescrição com fundamento no art. 54 da Lei 9.784/99, e que tendo os atos e fatos ocorridos há quase dez anos, deve ser reconhecida a prescrição da ação punitiva.
41.	Por fim, informa na peça 14, p. 7, que ao receber a citação desta Corte de Contas, validamente feita no dia 19/2/2019, constatou que no preâmbulo da peça constava de forma equívoca ser o representante legal do referido ISPP, fazendo com que o processo se desenvolvesse de maneira inválida e irregular, em dissonância com o disposto no art. 485, inc. IV, do Código de Processo Civil.
Análise
42.	Constata-se que o responsável foi citado na qualidade de Diretor Executivo do ISPP (item 20 da peça 3) , a quem competia responder pela administração legal e financeira da sociedade em juízo ou fora dele, conforme se extrai dos arts. 23 e 24 do estatuto social da entidade ("IND", p. 26) . Portanto, não há que se falar em ausência de pressupostos de constituição e de desenvolvimento válido e regular do processo.
43.	A alegação de prescrição com base no art. 54 da Lei 9.784/1999 não se sustenta haja vista o fato de os processos de controle externo do TCU não serem regidos pela referida lei. A questão já foi abordada pelo Tribunal (Acórdão 10452/2016-TCU-Segunda Câmara exarado no TC Processo 026.627/2013-2) , cujo trecho do Relatório consta abaixo:
10.1.1.37 Em análise às razões concernentes à alínea 'g' e 'h' do item 9.1, cabe ressaltar que os processos de Controle Externo a cargo do TCU não são regidos pelas Leis 9.873, de 23 de novembro de 1999 e 9.784, de 29 de janeiro de 1999, consoante jurisprudência da Casa, e em consequência disso, não são alcançados pela prescrição quinquenal. Esse entendimento é o que resta firmado por meio dos Acórdão 1020/2000-TCU-Plenário e 1.905/2003-1ª Câmara (...) .
10.1.1.38 Como consequência, não se delibera do alegado prazo prescricional de 5 anos previsto na Lei 9.784, de 29 de janeiro de 1999, para os processos conduzidos no TCU, motivo pelo qual enseja a inadequação do argumento de suposta prescrição para o fim de não apreciação da TCE, devendo serem rejeitadas as razões invocadas pelos defendentes.
44.	Não deve ser reconhecida a prescrição da pretensão punitiva do TCU, pois esta, nos termos do Acórdão 1441/2016-TCU-Plenário, que uniformizou a jurisprudência acerca dessa questão, subordina-se ao prazo geral de prescrição indicado no art. 205 do Código Civil, que é de 10 anos, contado da data de ocorrência da irregularidade sancionada, nos termos do art. 189 do Código Civil, sendo este prazo interrompido pelo ato que ordenar a citação, a audiência ou a oitiva do responsável. No caso em exame não ocorreu a prescrição, uma vez que os recursos foram desbloqueados em 28/5/2009 e 24/1/2011 e o ato de ordenação da citação ocorreu em fevereiro de 2019.
45.	Constata-se que a citação do responsável se deu em razão da omissão no dever de prestar contas dos recursos desbloqueados em 24/1/2011 e da não apresentação do Relatório de Execução de Atividades para homologação pelo MDA (peça 8) .
46.	Verifica-se que o responsável exerceu o cargo de Diretor Executivo do Instituto Samaritano de Políticas Públicas Albert Schweitzer no período de 1º/11/2011 a 5 de julho de 2013 (peças 21 e 24) , não tendo efetivamente gerido recursos do ISPP, haja vista que se verifica na tabela de conciliação bancária ("IND", p. 133-134) que as despesas ocorreram entre abril de 2009 a julho de 2011. Verifica-se, além desse fato, que foram adotadas por ele as seguintes providências: i) compareceu ao cartório do 4º Oficio para registrar documentos e informar que o processo eleitoral com o objetivo de eleger nova diretoria do Instituto era ilegítimo; ii) comunicou à Caixa em 12/12/2011 que os Srs. Anderson César Apolinário e João Aparecido de Almeida não estavam mais aptos a administrarem senhas e assinarem cheques ou documentos; iii) notificou o Sr. João Aparecido de Almeida, na tentativa de obtenção de informações e documentos do ISPP; iv) solicitou ao Ministério do Desenvolvimento Agrário em fevereiro de 2012 cópia dos Relatórios de Execução de Atividades referentes aos contratos firmados com o ISPP; v) manifestou se judicialmente pelo encerramento das atividades do Instituto, cujo pleito foi acatado a pedido do Ministério Público; vi) contestou judicialmente nos autos do Processo 0066338 60.2011.8.12.0001, requerendo que fossem apresentadas pelo Sr. João Aparecido de Almeida as prestações de contas dos recursos desbloqueados do contrato de repasse.
47.	Cumpre informar que consta na 18ª Ata de Assembleia Geral Ordinária e Extraordinária, de 31 de março de 2012 (peça 23) , que o ISPP não dispunha da documentação relativa aos registros de execução dos contratos vigentes firmados com o Ministério de Desenvolvimento Agrário, embora tenha havido reiteradas notificações administrativas para entrega da referida documentação endereçadas ao Sr. João Aparecido de Almeida, que exerceu a função de Diretor Institucional até 31/10/2011. Consta ainda que até aquela data não havia sido restituída ao Instituto a documentação solicitada, tendo o Sr. Marco Antônio da Mello Fonseca informado que o impedimento do acesso aos documentos administrativos, contábeis e financeiros do ISPP prejudicava e comprometia a aprovação da prestação de contas referente ao exercício fiscal de 2011. Registrou-se que foi aprovada proposta de no sentido de requerer do Sr. João Aparecido de Almeida, via judicial, a apresentação da referida prestação de contas.
48.	Constata-se que o responsável adotou providências no sentido de pleitear judicialmente a apresentação das prestações de contas dos recursos desbloqueados do contrato de repasse (peça 27, p. 18) , em consonância com a jurisprudência do TCU, conforme consta em trecho do voto exarado no TC Processo 013.997/2014-9 (Acórdão 437/2018-TCU-Segunda Câmara) , abaixo transcrito:
A jurisprudência do TCU, em consonância com o disposto no art. 93 do Decreto-Lei 200, de 25/2/1967, c/c. o art. 66 do Decreto 93.872, de 23/12/1986, é pacífica no sentido de que compete ao gestor comprovar a boa e regular aplicação dos recursos.
22. O entendimento desta Corte de Contas tem sido no sentido de que eventuais dificuldades do gestor na obtenção dos documentos necessários à prestação de contas dos recursos geridos, inclusive as derivadas de ordem política, se não resolvidas administrativamente, devem ser por ele levadas ao conhecimento do Poder Judiciário por meio de ação própria, uma vez que a responsabilidade pela comprovação da boa e regular aplicação dos recursos públicos é pessoal (Acórdãos 352/2017 e 3.357/2016 da Primeira Câmara, e 1.731/2014 e 2.277/2007 da Segunda Câmara) .
49.	Conclui-se, do exposto, que embora o responsável não tenha obtido sucesso, foram adotadas ações ao seu alcance no sentido de obtenção da documentação comprobatória referente ao contrato de repasse sob análise, não havendo como imputar-lhe débito pelos recursos desbloqueados em 24/1/2011 no valor de R$ 278.885,00.
CONCLUSÃO
50.	A partir dos elementos constantes dos autos foi possível verificar que deve ser afastada a responsabilização do Sr. Marco Antonio de Melo Fonseca em relação à omissão do dever de prestar contas dos recursos desbloqueados em 24/1/2011 e não apresentação do Relatório de Execução de Atividades para homologação pelo MDA.
51.	Transcorrido o prazo regimental, o Sr. Anderson César Apolinário permaneceu silente, devendo ser considerado revel, nos termos do art. 12, §3º, da Lei 8.443/1992.
52.	Considerando a existência de decisão judicial decretando a dissolução do Instituto Samaritano de Políticas Públicas Albert Schweitzer não será proposta sua citação em razão da ausência de pressupostos de desenvolvimento válido e regular do processo.
PROPOSTA DE ENCAMINHAMENTO
53.	Diante do exposto, submetemos os autos à consideração superior, propondo:
	a) julgar regulares, nos termos do arts. 1º, inciso I, e 16, inciso I, e 23, inciso I, da Lei 8.443/1992, c/c os arts. 1º, inciso I, 207 e 214, inciso I, do Regimento Interno, as contas do Sr. Marco Antonio de Melo Fonseca, Diretor Executivo do ISPP no período de 1º/11/2011 a 5/7/2013, dando lhe quitação plena;
	b) considerar revel o Sr. Anderson César Apolinário (CPF XXX.162.731-XX) , Diretor Executivo do ISPP no período de 31/5/2008 a 31/10/2011, para todos os efeitos, dando-se prosseguimento ao processo, com fulcro no art. 12, § 3º, da Lei n. 8.443/92;
	c) considerar iliquidáveis as contas do Instituto Samaritano de Políticas Públicas Albert Schweitzer - ISPP (CNPJ 05.881.742/0001-97) , ordenando o seu trancamento, com fundamento nos arts. 20 e 21 da Lei 8.443/1992, c/c o art. 211, § 1º, do Regimento Interno do TCU;
	d) julgar irregulares, com fundamento nos arts. 1º, I, e 16, III, "c", da Lei 8.443/1992 c/c os arts. 19 e 23, III, da mesma lei, e com arts. 1º, I, e 209, III, 210 e 214, III, do RI/TCU, as contas do Sr. Anderson César Apolinário (CPF XXX.162.731-XX) , Diretor Executivo do ISPP no período de 31/5/2008 a 31/10/2011, condenando-o ao pagamento da importância a seguir especificada, atualizada monetariamente e acrescida dos juros de mora, calculada a partir da data discriminada até a data do efetiva quitação do débito, fixando-lhe o prazo de quinze dias, para que comprove, perante o Tribunal, o recolhimento da referida quantias aos cofres do Tesouro Nacional, nos termos do art. 23, inciso III, alínea "a", da citada lei:
Quantificação do débito:
	Data da ocorrência
	Valor original
	Crédito/Débito

	24/1/2011
	R$ 278.885,00
	D

 Valor total do débito atualizado até 5/4/2019: R$ 534.241,65.
e) aplicar ao Sr. Anderson César Apolinário a multa prevista no art. 57 da Lei 8.443/1992, c/c o art. 267 do RI/TCU, fixando-lhe o prazo de quinze dias, a contar da notificação, para que comprove, perante o Tribunal (art. 214, III, a, do Regimento Interno do TCU) , o recolhimento da dívida aos cofres do Tesouro Nacional, atualizada monetariamente desde a data do acórdão que vier a ser proferido por este Tribunal até a do efetivo recolhimento, se pagas após o vencimento, na forma da legislação em vigor;
	f)  autorizar, desde logo, a cobrança judicial das dívidas, caso não atendidas a notificação, na forma do disposto no art. 28, inciso II, da Lei nº 8.443/92;
	g) autorizar também, desde logo, se requerido, com fundamento no art. 28, inciso I, da Lei 8.443, de 1992 c/c o art. 217, §§ 1º e 2º do Regimento Interno, o parcelamento da dívida em até 36 parcelas, incidindo sobre cada parcela, corrigida monetariamente, os correspondentes acréscimos legais fixando- lhe o prazo de quinze dias, a contar do recebimento da notificação, para comprovar perante o Tribunal o recolhimento da primeira parcela, e de trinta dias, a contar da parcela anterior, para comprovar os recolhimentos das demais parcelas, devendo incidir sobre cada valor mensal, atualizado monetariamente, os juros de mora devidos, no caso do débito, na forma prevista na legislação em vigor, alertando os responsáveis de que a falta de comprovação do recolhimento de qualquer parcela importará o vencimento antecipado do saldo devedor, nos termos do § 2º do art. 217 do Regimento Interno deste Tribunal;
	h) enviar cópia do Acórdão a ser prolatado à Procuradoria da República no Estado do Mato Grosso do Sul, nos termos do § 3º do art. 16 da Lei 8.443/1992, c/c o § 7º do art. 209 do Regimento Interno do TCU, para adoção das medidas cabíveis; e
	i) enviar cópia do Acórdão que vier a ser proferido à Caixa Econômica Federal e aos responsáveis, para ciência, informando que a presente deliberação está disponível para a consulta no endereço www.tcu.gov.br/acordaos, além de esclarecer que, caso requerido, o TCU poderá fornecer sem custos as correspondentes cópias, de forma impressa.

Procurador Júlio Marcelo de Oliveira.

TOMADA DE CONTAS ESPECIAL. CONTRATO DE REPASSE. NÃO EXECUÇÃO DO OBJETO PACTUADO. OMISSÃO NO DEVER DE PRESTAR CONTAS. CITAÇÃO E AUDIÊNCIA. REVELIA DE UM DOS RESPONSÁVEIS. DEMONSTRAÇÃO, POR OUTRO RESPONSÁVEL, DE QUE TOMOU AS MEDIDAS PARA TENTAR PRESTAR CONTAS. CONTAS REGULARES DESTE. CONTAS IRREGULARES DO OUTRO. DÉBITO E MULTA.

TOMADA DE CONTAS ESPECIAL (TCE)

Secretaria de Controle Externo de Tomada de Contas Especial (SecexTCE).

Trata-se de Tomada de Contas Especial instaurada pela Caixa Econômica Federal (Caixa) , em desfavor do Instituto Samaritano de Políticas Públicas Albert Schweitzer (ISPP) , de Anderson César Apolinário e Marco Antônio de Melo Fonseca, seus diretores executivos nos períodos de 31/5/2008 a 31/10/2011 e 1/11/2011 a 31/10/2013, respectivamente, em razão da não execução do objeto pactuado e omissão do dever de prestar contas de recursos do Contrato de Repasse 0268.18585/2008/MDA/Caixa (Siafi 651595) .
O objetivo de tal ajuste, firmado no valor de até R$ 766.785,00 à conta do contratante e R$ 23.715,00 a título de contrapartida, era apoiar a consolidação da metodologia de abordagem territorial, de estudos sócio produtivos e de capacitação em cooperativismo, para desenvolvimento sustentável, no Mato Grosso do Sul.
Em 22/4/2009, foi emitida a Ordem Bancária 2009OB800122, no valor de R$ 766.785,00, tendo sido desbloqueados R$ 348.700,00 em 28/5/2009 e R$ 278.885,00 em 24/1/2011. O tomador apresentou apenas o Relatório de Execução de Atividades (REA) e a prestação de contas parcial referentes ao primeiro desbloqueio, que foram analisados e aprovados. Não foi apresentada documentação referente à prestação de contas nem o REA referente à segunda parcela.
Em razão do não saneamento das irregularidades apontadas pela Caixa e da não devolução dos recursos utilizados, referentes à segunda parcela (R$ 278.885,00) , foi instaurada a TCE, cujo relatório (itens não digitalizáveis, p. 147153) imputou solidariamente ao ISPP, a Anderson César Apolinário e a Marco Antônio de Melo Fonseca a responsabilidade pela não execução do objeto pactuado, bem como pela omissão no dever de prestar contas dos recursos.
No âmbito externo da TCE, ao verificar a existência de decisão do Tribunal de Justiça do Mato Grosso do Sul, exarada em 19/9/2017 no âmbito do processo 0800447-54.2014.8.12.0001, decretando a dissolução do Instituto Samaritano de Políticas Públicas Albert Schweitzer (peça 41) , a unidade técnica deixou de citar a entidade.
Devidamente citado em 19/2/2019 (aviso de recebimento à peça 9) , Marco Antônio de Melo Fonseca apresentou defesa à peça 14, informando que, após a nomeação das diretorias executiva e institucional para o mandato no biênio 2011-2013, realizada em 6/10/2011, João Aparecido de Almeida, Diretor Institucional do ISPP na gestão anterior, na tentativa de impedir que a nova gestão assumisse, sequestrou todos os documentos daquele Instituto e ajuizou ação para anular a 16ª ata da assembleia geral ordinária de eleições do conselho de administração, do conselho fiscal e da diretoria, além de ter convocado, de forma ilegítima, a realização de assembleia geral extraordinária, sem consentimento daqueles conselhos, com o objetivo de eleger nova diretoria.
Diante disso, esclarece que, de forma preventiva, compareceu ao cartório do 4º Oficio, para registrar documentos e informar que se tratava de processo eleitoral ilegítimo na tentativa de impedir a assunção da nova gestão (peça 31) , além de ter enviado ofício à Caixa, em 12/12/2011, informando sobre a constituição da nova diretoria que representaria o Instituto e dando conta de que Anderson César Apolinário e João Aparecido de Almeida não estavam mais aptos a administrarem senhas nem a assinarem cheques ou documentos (peça 35) .
Relata ainda que, na tentativa de obtenção de informações e de documentos do ISPP, foram enviadas diversas notificações a João Aparecido de Almeida, registradas em cartório, todas infrutíferas; que, em fevereiro de 2012, foi enviado ofício ao Ministério do Desenvolvimento Agrário solicitando cópia dos Relatórios de Execução de Atividades (REA) referentes aos contratos firmados com o ISPP (peça 38) .
Declara que renunciou ao mandato em 5/7/2013 (peça 24) , manifestando-se judicialmente pelo encerramento das atividades do Instituto, cujo pleito foi acatado, a pedido do Ministério Público, tendo sido nomeada Joyce Braga como liquidante do ISPP (peça 37) .
Informa que houve contestação judicial nos autos do Processo 006633860.2011.8.12.0001, requerendo que fossem apresentadas por João Aparecido de Almeida as prestações de contas dos recursos desbloqueados do contrato de repasse (peça 28, p. 18) .
À peça 14, p. 2, 3 e 14, demonstra que todos os valores repassados ao ISPP foram utilizados na gestão anterior, que nenhuma movimentação financeira ou bancária foi realizada por ele e que, desde sua assunção ao cargo de Diretor Executivo, não desempenhou nenhuma das ações previstas no art. 24, inciso "a", do estatuto do ISPP, pois não teve acesso à documentação necessária.
Devidamente citado em 19/2/2019 (aviso de recebimento à peça 10) , Anderson César Apolinário permaneceu inerte. 
A unidade técnica, com a anuência do Ministério Público junto ao TCU, propõe que sejam acolhidas as alegações de defesas do primeiro responsável e que suas contas sejam julgadas regulares. Quanto ao segundo, propõe que seja considerado revel, que suas contas sejam julgadas irregulares, com a consequente condenação em multa e débito.
Feito breve histórico dos fatos, passo a decidir. 
Ao permanecer silente diante de sua citação, Anderson César Apolinário deixou de produzir prova da regular aplicação dos recursos sob sua responsabilidade, em afronta às normas que impõem aos gestores públicos a obrigação legal de apresentarem documentos que demonstrem a correta utilização das verbas públicas, sempre que demandados pelos órgãos de controle.
Considerando que o responsável não se manifestou na fase interna desta TCE, não há argumento que possa ser utilizado para afastar as irregularidades a ele imputadas, nem elementos que permitam reconhecer a ocorrência de boa-fé em sua conduta.
 Assim, Anderson César Apolinário deve ser considerado revel, nos termos do art. 12, §3º, da Lei 8.443/1992. Julgo irregulares as suas contas, condeno-o a ressarcir o débito apurado, que corresponde a R$ 464.789,74 em valores atualizados, e aplico-lhe a multa prevista no art. 57 da Lei 8.443/1992.
Marco Antônio de Melo Fonseca foi citado em razão da omissão no dever de prestar contas dos recursos desbloqueados em 24/1/2011 e da não apresentação do Relatório de Execução de Atividades para homologação pelo Ministério do Desenvolvimento Agrário (MDA) .
Por ter exercido o cargo de Diretor Executivo do ISSP no período de 1/11/2011 a 5/7/2013 (peças 21 e 24) , não geriu efetivamente recursos provenientes do contrato de repasse em análise pois, como demonstra tabela de conciliação bancária (itens não digitalizáveis, p. 133-134) , as despesas ocorreram entre abril de 2009 a julho de 2011. 
Além disso, como demonstrou em suas alegações de defesa, este responsável adotou providências com vistas a registrar documentos em cartório e provar sobre a ausência de legitimidade do processo eleitoral, bem como a comunicar à Caixa que Anderson César Apolinário e João Aparecido de Almeida não estavam mais aptos a administrar senhas, nem a assinar cheques ou documentos, a notificar este último para obter informações e documentos do ISPP, e a solicitar ao MDA cópia dos Relatórios de Execução de Atividades referentes aos contratos firmados com o Instituto. 
Em adição, manifestou-se judicialmente pelo encerramento das atividades do Instituto, pleiteando ainda a apresentação das prestações de contas dos recursos desbloqueados do contrato de repasse (peça 27, p. 18) , em consonância com a jurisprudência do TCU.
Diante desses elementos, incorporando as análises dos pareceres precedentes como razões de decidir, acolho as alegações de defesa apresentadas por Marco Antônio de Melo Fonseca para afastar a sua responsabilização em relação à omissão do dever de prestar contas dos recursos desbloqueados em 24/1/2011 e à não apresentação do Relatório de Execução de Atividades para homologação pelo MDA, julgando regulares as suas contas e dando-lhe quitação plena.
Feitas essas considerações, voto por que o Tribunal acolha a minuta de acórdão que ora submeto à deliberação do colegiado.
TCU, Sala das Sessões Ministro Luciano Brandão Alves de Souza, em 4 de agosto de 2020.
WALTON ALENCAR RODRIGUES 
Relator